【裁判字號】    98,保險上,36
【裁判日期】    990504
【裁判案由】    給付保險金
【裁判全文】
臺灣高等法院民事判決                98年度保險上字第36號
上  訴  人  新光人壽保險股份有限公司
法定代理人  甲○○
訴訟代理人  乙○○
            丁○○
被上 訴 人  丙○○
訴訟代理人  周裕暐律師
上列當事人間給付保險金事件，上訴人對於中華民國98年6月5日
臺灣臺北地方法院96年度保險字第131號第一審判決提起上訴，
本院於民國99年4月20日言詞辯論終結，判決如下：
    主      文
原判決命上訴人給付部分，及該部分假執行之宣告，暨訴訟費用
之裁判，均廢棄。
前開廢棄部分，被上訴人在第一審之訴及假執行之聲請均駁回。
第一、二審訴訟費用由被上訴人負擔。
    事實及理由
一、被上訴人主張：訴外人臺北市政府員工消費合作社於民國93
    年間，以被上訴人為被保險人，向上訴人投保「臺北市政府
    所屬各機關學校員工及其眷屬自費團體意外保險」（保單號
    碼：00000000，下稱系爭保險契約），約定保險期間自93年
    8月1日起至96年 7月31日止，被保險人如於保險期間內，因
    遭受意外傷害事故，致殘廢或死亡時，上訴人應給付保險金
    新臺幣（下同)600萬元。嗣被上訴人於95年10月28日因不慎
    滑倒，後頸部遭到猛烈撞擊，導致「胸椎脫臼骨折合併半身
    不遂」，符合系爭保險契約條款附表殘廢程度與保險金給付
    表第1級第7項「中樞神經系統機能遺存極度障害，終身不能
    從事任何工作，經常須醫療護理或專人周密照護」之殘廢程
    度，詎被上訴人於96年5月9日向上訴人請求保險給付，上訴
    人竟以被上訴人於投保前罹患僵直性脊椎炎，因本身內部機
    能不適導致滑倒，非屬保險條款約定之保險事故為由拒絕給
    付，爰依系爭保險契約約定，求為判決上訴人應給付被上訴
    人600萬元，及自96年5月24日起至清償日止，按年息10 %計
    算之利息等語。原審除駁回被上訴人請求96年 5月24日之遲
    延利息外（即認應自96年5月25日起計算遲延利息)，餘為被
    上訴人勝訴之判決，並依兩造之聲請，為附條件准、免假執
    行之宣告。上訴人聲明不服，提起上訴。被上訴人於本院答
    辯聲明：上訴駁回。
二、上訴人則以：被上訴人應就其主張因意外事故致成殘廢之事
    實，負舉證責任。又意外傷害，係指非由疾病引起之外來突
    發事故所致者而言，本件被上訴人之右髖關節曾於20年前開
    刀，於95年 4月19日即因右髖關節完全融合、喪失關節機能
    於浴室內跌倒，其髖關節已喪失功能，肌力僅 1分，其嗣於
    同年10月29日於廚房平整、無階梯之場合跌倒，顯係與上開
    疾病有關，其情形符合世界衛生組織所編定之國際疾病分類
    碼第10版(ICD-10)明定之疾病，此項疾病為被上訴人殘廢之
    主力近因，被上訴人因疾病跌倒致胸腰椎骨折、半身不遂、
    呼吸衰竭等殘廢症狀，自不符合請領系爭保險契約保險金之
    要件等語，資為抗辯。上訴聲明：(一)原判決命上訴人給付部
    分之廢棄；(二)前開廢棄部分，被上訴人在第一審之訴及假執
    行之聲請均駁回。
三、查被上訴人主張訴外人臺北市政府員工消費合作社於93年間
    ，以被上訴人為被保險人，向上訴人投保系爭保險契約，約
    定保險期間自93年8月 1日起至96年7月31日止，被保險人如
    於保險期間內，因遭受意外傷害事故，致殘廢或死亡時，上
    訴人應給付保險金 600萬元，被上訴人於95年10月28日因不
    慎滑倒，後頸部遭到猛烈撞擊，導致「胸椎脫臼骨折合併半
    身不遂」，被上訴人於96年5月9日向上訴人請求保險給付，
    上訴人拒絕給付等事實，業據其提出系爭保險契約、保險手
    冊、理賠償請書、上訴人96年8月3日(96)新壽理賠字第0271
    號函、臺北縣立醫院診斷證明書（原審卷(一)第11至13、26至
    32 頁)、臺大醫院診斷證明書(原審卷(二)第22至24頁)為證，
    並有原審向臺北縣立醫院及臺大醫院調取之被上訴人病歷（
    原審卷(一)第83至93、99至388頁)在卷可稽，復為上訴人所不
    爭執，應堪信為真。
四、被上訴人主張其因跌倒致殘廢，符合意外事故，上訴人應給
    付保險金等情，惟為上訴人所否認，並以前開情詞置辯。經
    查：
  (一)系爭保險契約保單條款第 2條約定：「被保險人於本契約有
    效期間內，因遭受意外傷害事故，致其身體蒙受傷害而致殘
    廢或死亡時，依本契約約定，給付保險金。前項所稱意外傷
    害事故，指非由疾病引起之外來突發事故。」（原審卷(一)第
    56頁）。又意外傷害保險在承保意外傷害所致之損失，而人
    之傷害或死亡之原因，其一來自內在原因，另一則為外來事
    故。內在原因所致之傷害或死亡，係指被保險人因罹患疾病
    、細菌感染、器官老化衰竭等身體內部因素所致之傷害或死
    亡；至於外來事故，則係指內在原因以外之一切事故而言，
    其事故之發生為外來、偶然而不可預見。除保險契約另有特
    約不保外，外在事故係意外事故，均屬意外傷害保險所承保
    之範圍。在有多數原因競合造成傷殘或死亡事故之情形時，
    其界定應側重「主力近因原則」，以是否為被保險人因罹患
    疾病、細菌感染、器官老化衰竭等身體內在原因以外之其他
    外來性、突發性、偶然性、不可預知性等因素，並考量該非
    因被保險人本身已存在可得預料或查知之外在因素，是否為
    造成意外傷殘或死亡事故之主要、有效、直接之原因，依個
    案情節客觀認定。意外傷害保險契約之受益人請求保險人給
    付保險金，應證明被保險人係因意外事故而受傷害，受益人
    如證明該事故確已發生，且依經驗法則，其發生通常係外來
    、偶然而不可預見者，應認其已盡證明之責。於此情形，保
    險人如抗辯其非屬意外，自應就其抗辯之事實負證明之責，
    始符合舉證責任分配之原則。
  (二)本件被上訴人於95年10月28日在住家廚房跌倒，致「胸椎脫
    臼骨折合併半身不遂」事實，固為上訴人所不爭執，惟一般
    人於行走間發生跌倒之情形，其為外在因素者如地上溼滑、
    凹凸不平或有障礙物等等，其為內在因素者如疾病或服用藥
    物所發生之暈眩、休克，或肢體障礙等等，均有可能，是不
    能僅以跌倒致傷，即認係屬外來的、偶然而不可預見之意外
    事故。是被上訴人仍應就其跌倒受傷，符合系爭保險契約約
    定之非由疾病引起之外來突發事故乙節，負舉證之責。被上
    訴人雖主張其於跌倒前，行動自如等情，並提出臺北縣三重
    市永發里里長陳娜出具之證明書為憑（原審卷(一)第33頁）
    ，復經證人即被上訴人之妻王金玉證述在卷。惟王金玉固證
    稱被上訴人於95年10月28日跌倒前行動很正常，都是被上訴
    人載其上班等語，然其亦同時證稱被上訴人跌倒之廚房並無
    不平或階梯，在被詢及95年 4月19日是否曾因跌倒送臺大醫
    院醫治，則稱好像有一次，當次情形時間很久了，記不得等
    語（原審卷(二)第28頁背面至29頁正面)。查被上訴人於82年6
    月 9日起即有輕度肢障之情形，有其殘障手冊在卷可稽（原
    審卷(一)第98頁），則被上訴人於跌倒前是否行動自如，即非
    無疑，而由王金玉之證詞，亦可知被上訴人並非因地板不平
    或階梯等因素跌倒，另被上訴人曾於95年 4月19日跌倒，距
    本件跌倒僅約半年，並送臺大醫院就治，證人其稱好像有一
    次，情形記不得云云，顯有避重就輕之虞，是上開里長證明
    書及王金玉之證詞，尚不足以證明被上訴人之跌倒，係因外
    來突發事故所致。被上訴人又主張其係因頸部撞擊桌腳，始
    受有「胸椎脫臼骨折合併半身不遂」之傷害，縱被上訴人因
    髖關節融合而跌倒，但跌倒不一定會撞到桌腳導致如此嚴重
    之傷害，基於「主力近因原則」之判斷，其所受之傷害，係
    屬意外事故所致云云。惟跌倒為本件之意外事故，其跌倒後
    撞擊桌腳致傷，為跌倒後所生之結果，故本件是否屬於意外
    事故之判斷，當在被上訴人之跌倒係由其內在因素或因外來
    因素所致，並非跌倒後撞擊何物，況跌倒後因撞擊地板或他
    物，常致重傷或死亡，亦為吾人日常生活上所常知常見，被
    上訴人以跌倒後撞擊成傷，主張符合保險契約約定之意外事
    故，置其跌倒之原因不論，亦非可採。
  (三)上訴人辯稱被上訴人於91年9月16日至94年9月12日間曾因左
    膝、右髖、右膝、雙肩肌腱炎，合併僵直性受限、右股骨折
    等後遺症，至臺北縣立醫院就醫等情，為被上訴人所不爭執
    ，並有該院病歷在卷可查（原審卷(一)第83至86頁），被上訴
    人雖稱其就診之次數，僅四次，且無僵直性脊椎炎之病兆，
    且事隔本件跌倒，已逾一年，應與其跌倒無關云云。惟查，
    被上訴人曾於95年 4月20日跌倒至臺大醫院急診就治，有該
    日急診病歷在卷可憑（原審卷(二)第32至33頁），經原審函詢
    臺大醫院該日受傷情形，是否罹患僵直性脊椎炎及受傷原因
    為何等情(原審卷(二)第35頁)，該醫院雖復稱該院病歷中並無
    任何有關僵直性脊椎炎之記載，出院時亦未診斷僵直性脊椎
    炎等語，但同時函稱被上訴人因跌倒、右髖骨痛，於95年 4
    月20日至該院急診就診，其骨盆腔 X光片顯示右髖節內固定
    術後且關節骨融合，理學檢查發現右下肢肌力1分（滿分5分
    ，最低0分)，被上訴人右髖關節已完全融合，應已喪失關節
    功能，故跌倒原因與髖關節關係較大等語，有該醫院98年 1
    月8日校附醫秘字第0980900052號函在卷可按(原審卷(二)第67
    頁)，以被上訴人95年4月20日跌倒時，右髖節已完全融合，
    喪失關節功能，右下肢肌力僅 1分，且該日跌倒原因與髖關
    節關係較大等情以觀，縱被上訴人於95年 4月20日跌倒前，
    未被診斷罹患僵直性脊椎炎，上訴人辯稱被上訴人95年10月
    28日再次跌倒，係因其上開內在疾病所致等語，亦非無據。
  (四)再經本院函請臺大醫院鑑定該院95年11月30日病歷記載被上
    訴人潛在病因為僵直性脊椎炎之根據為何？95年 4月20日及
    同年10月28日(函文誤載29日)跌倒，是否與其右下肢關節機
    能喪失有關？（本院卷第60至61頁），經該醫院鑑定結果：
    1.僵直性脊椎炎之診斷包括臨床症狀與 X光檢查；被上訴人
    之 X光顯示典型薦腸關節炎，且頸椎亦有相同變化，因此診
    斷為僵直性脊椎炎；2.被上訴人之右髖關節曾於20年前開刀
    ，95年 4月20日至本院急診時已完全融合，無髖關節功能，
    肌力僅 1分，依此推論，被上訴人走路應會不穩，故與95年
    10月29日(應係28日之誤)之跌倒有關係為合理之推論；3.被
    上訴人於91年至94年間長期於三重醫院骨科門診追蹤，但依
    據病歷記載，皆為右腳之症狀，並未提及下背痛、僵硬等僵
    直性脊椎炎常見症狀，因此以被上訴人目前資料判斷，其於
    95年10月時之僵直性脊椎炎病情還不致影響走路，有該醫院
    99年2月2日校附醫秘字第0990000708號函在卷可考（本院卷
    第67頁）。足見縱被上訴人於95年10月28日跌倒前其所罹患
    之僵直性脊椎炎尚不影響其走路，惟亦因其右髖關節完全融
    合，無髖關節功能，肌力僅 1分，走路會不穩。被上訴人雖
    主張上開臺大醫院鑑定結果，並不排除被上訴人本次跌倒係
    肇因於其自身以外之外來因素云云。然本件應由被上訴人就
    其跌倒係因非由自身疾病引起之外來突發事故之事實，負舉
    證責任，已如前述，而被上訴人尚不能證明其係因其身體內
    在以外之因素而跌倒，亦如前所述，而綜合被上訴人過往病
    史、上開身體狀況，及曾於本次跌倒前半年跌倒送醫急診等
    狀況，亦應以上訴人所辯被上訴人上開疾病及身體狀況為本
    件跌倒事故之主力近因等語，較為可採。
  (五)此外，被上訴人復未能提出其他證據，證明其跌倒係肇因於
    非由疾病引起之外來突發事故所致，其依系爭保險契約約定
    請求上訴人給付意外傷害保險金，即屬無據。
五、綜上所述，本件被上訴人主張其係意外傷害致殘廢，為不足
    採，上訴人抗辯被上訴人係因疾病跌倒致受有傷害，係屬可
    信。從而，被上訴人依系爭保險契約請求上訴人給付保險金
    600 萬元本息，為無理由，不應准許；其假執行之聲請，亦
    失所依附，應併予駁回。原審判決上訴人應給付被上訴人60
    0萬元，及自96年 5月25日起至清償日止，按年息10%計算之
    利息，並為假執行之宣告，尚有未合。上訴意旨指摘原判決
    此部分不當，求予廢棄改判，為有理由，爰將原判決此部分
    廢棄，改判如主文第2項所示。
六、本件事證已臻明確，兩造其餘攻擊防禦方法，及未經援用之
    證據，經審酌後，均無礙本院前述認定，無一一論述之必要
    ，併予敘明。
七、據上論結，本件上訴為有理由。依民事訴訟法第 450條、第
    78條，判決如主文。
中    華    民    國    99    年    5     月    4     日
                    民事第11庭
                        審判長法  官  鄭雅萍
                              法  官  詹文馨
                              法  官  劉坤典
正本係照原本作成。
如不服本判決，應於收受送達後20日內向本院提出上訴書狀，其
未表明上訴理由者，應於提出上訴後20日內向本院補提理由書狀
（均須按他造當事人之人數附繕本）上訴時應提出委任律師或具
有律師資格之人之委任狀；委任有律師資格者，另應附具律師資
格證書及釋明委任人與受任人有民事訴訟法第466條之 1第1項但
書或第2項（詳附註）所定關係之釋明文書影本。
中    華    民    國    99    年    5     月    4     日
                              書記官  劉育妃
附註：
民事訴訟法第466條之1（第1項、第2項）：
對於第二審判決上訴，上訴人應委任律師為訴訟代理人。但上訴
人或其他法定代理人具有律師資格者，不在此限。
上訴人之配偶、三親等內之血親、二親等內之姻親，或上訴人為
法人、中央或地方機關時，其所屬專任人員具有律師資格並經法
院認為適當者，亦得為第三審訴訟代理人。

司法院資訊處製作；財團法人民間司法改革基金會備份。
